【裁判字號】    98,審訴,708
【裁判日期】    980504
【裁判案由】    違反藥事法
【裁判全文】
臺灣高雄地方法院刑事判決             98年度審訴字第708號
公  訴  人  臺灣高雄地方法院檢察署檢察官
被      告  乙○○
上列被告因違反藥事法案件，經檢察官提起公訴（97年度偵字第
31611 號），嗣因被告就被訴事實為有罪之陳述，本院依簡式審
判程序審理，判決如下：
    主  文
乙○○犯藥事法第八十二條第一項之製造偽藥罪，處有期徒刑壹
年肆月，扣案如附表編號1 至10所示之物均沒收之。
    事  實
一、乙○○係址設高雄縣彌陀鄉○○村○○○路和平一巷23號「
    鴻揚製茶廠」之實際負責人，明知該製茶廠所生產之健美植
    物茶、健美茶，添加過量之番瀉葉甘（Sennosides，每日劑
    量12毫克【mg/ 日】以上者，應以藥品管理）成分，須申請
    中央衛生主管機關查驗登記，經核准發給藥品許可證後，始
    得製造，若未經申請領得藥品許可證而製造，即屬偽藥，竟
    意圖營利，基於製造偽藥及明知為偽藥而販賣之反覆實施犯
    意，自民國95年8 月21日起至97年4 月間止，未經核可，製
    成摻雜含有超過每日飲用標準值12毫克之番瀉葉甘之白色小
    茶包，以每鋁箔包（內含20包白色茶包）新臺幣（下同）20
    至50元販賣予張鴻嘉所經營之「台芳食品廠」、易侯美華所
    經營之「和楓堂公司」、蓬萊仙山電視台，再轉售不特定消
    費者使用。嗣經行政院衛生署抽驗蓬萊仙山電視台所販賣之
    「健美植物茶」內含有超過原訂標準值之「Sennosides 」
    成分，函請高雄縣調查站偵辦，高雄縣調查站人員遂於97
    年4 月24日會同高雄縣政府衛生局人員至鴻揚製茶廠搜索，
    並扣得如附表所示之物。
二、案經法務部調查局高雄縣調查站移送臺灣高雄地方法院檢察
    署檢察官偵查起訴。
    理  由
一、本件被告乙○○所犯之罪，為死刑、無期徒刑、最輕本刑為
    3 年以上有期徒刑以外之罪，其於準備程序進行中，就被訴
    事實為有罪之陳述，經本院告知簡式審判程序之旨，並聽取
    檢察官及被告之意見後，裁定進行簡式審判程序。
二、上開犯罪事實，業經被告乙○○於本院審理中坦承不諱，核
    與證人即張鴻嘉、易侯美華、許淑鳳於警詢、偵查中之證述
    、查獲人員甲○○於本院之證述（偵查卷第14～60頁）在卷
    可稽，並有扣案如附表所示之茶包24箱總計14萬4,000 小包
    、生產機、封口機各1 部、附表編號4 至10估價單7 本，及
    「健美植物茶」、「速麗美健美茶」茶盒、行政院衛生署藥
    物食品檢驗局檢驗報告書（見97年度他字第6429號卷第11頁
    、本院卷第35～41頁）在卷可稽，足認被告之自白與事實相
    符，洵堪採信。
三、按製造、輸入藥品，應將其成分、規格、性能、製法之要旨
    ，檢驗規格與方法及有關資料或證件，連同原文和中文標籤
    、原文和中文仿單及樣品，並繳納費用，申請中央衛生主管
    機關查驗登記，經核准發給藥品許可證後，始得製造或輸入
    ；藥品經稽查或檢驗而有未經核准，擅自製造者，即屬偽藥
    ，藥事法第39條第1 項、第20條第1 款分別定有明文。又番
    瀉葉茶包之管理，如產品標示或檢出含Sennosides每日使用
    劑量為12毫克（mg/ 日）以上者，應以藥品管理，有衛生署
    91年3 月11日衛署醫字第0910020787號函示可查；而被告於
    本院審理時亦自承前因製作上開茶包時，摻加番瀉葉甘（
    Sennosides ） 成分過量而遭查獲等語，並有臺灣高等法院
    被告前案紀錄表在卷可參，是被告自應知悉所產製之茶包產
    品內涵番瀉葉甘（Sennosides）成分含量每日超過12毫克，
    應以藥品管理甚明；復佐以本件扣得之茶葉鋁箔包及被告賣
    予他人包裝後之蓬萊仙山「健美植物茶」（外包裝標示「鴻
    揚製茶廠精製」及製造日期96年4 月1 日、飲用方法等內容
    ）、「速麗美健美茶」（外包裝標示鴻揚食品製茶廠、飲用
    方法及有效日期99年8 月20日等內容），經送請行政院衛生
    署藥物食品檢驗局檢驗結果，其包裝內每一白色茶包中內含
    番瀉葉甘（Sennosides）成分，平均每包均已超過原規定標
    準12毫克（每包平均14.4至33.6毫克），有行政院衛生署藥
    物食品檢驗局檢驗報告書在卷可稽，業如上述；又該蓬萊仙
    山電視台所販賣「健美植物茶」茶包之飲用方式為「每包（
    2g）泡300CC 開水，臨睡前飲用1 杯，經過2 天後，再早晚
    各1 杯」；另「速麗美健美茶」之飲用方式則為「每包（4g
    ）泡500CC 開水，臨睡前飲用1 杯，經過2 天後，再早晚各
    1 杯」，且均標示「便秘不通者，可於每日3 餐後各飲1 次
    」等情，有該茶盒包裝及照片在卷可稽，是上開茶包每日用
    量顯已超過12毫克，屬未經核准擅自製造之藥品，係屬藥事
    法第20條第1 款所稱之偽藥甚明。又被告既明知其未領有藥
    商許可執照，未經核准不得擅自製造藥品，卻為前開偽藥之
    製造，其有製造偽藥之犯意甚明。從而，本件事證明確，被
    告犯行，應堪認定，應依法論科。
四、核被告所為，係犯藥事法第82條第1 項之製造偽藥罪、第83
    條第1 項販賣偽藥罪。又被告製造偽藥之目的，在於出售牟
    利，其製造之初即有販賣意圖，此業經被告於本院審理時供
    述明確，是其販賣之低度行為，自應為製造之高度行為所吸
    收（最高法院70年台上字第3518號判決意旨參照），起訴意
    旨認應予分論併罰，尚有誤會。又按刑事法若干犯罪行為態
    樣，本質上具有反覆、延續實行之特徵，立法時既予特別歸
    類，定為犯罪構成要件之行為要素，則行為人基於概括之犯
    意，在密切接近之一定時、地持續實行之複次行為，倘依社
    會通念，於客觀上認為符合一個反覆、延續性之行為觀念者
    ，於刑法評價上，即應僅成立一罪，避免有重複評價、刑度
    超過罪責與不法內涵之疑慮。學理上所稱「集合犯」之職業
    性、營業性或收集性等具有重複特質之犯罪均屬之，例如經
    營、從事業務、收集、販賣、製造、散布等行為概念者是（
    最高法院95年台上字第1079號判決參照）。查被告先後多次
    製造偽藥而販賣之犯行，於行為概念上，係在密切接近之一
    定時、地持續實行之複次行為，具有反覆性及延續性，侵害
    之法益亦屬同一，顯係基於集合犯意而為之，應依集合犯之
    規定論以一罪。
五、爰審酌被告前因製造、販賣偽藥經臺灣高雄地方法院檢察署
    檢察官以95年度偵續字第36號於95年6 月2 日緩起訴處分後
    ，明知未經核准復擅自製造藥品，並販賣牟利，因所製藥物
    之成分、規格、性能皆未經主管機關依法審核、管理，用藥
    安全無從維護，影響公眾用藥安全性，並對用藥人之身體健
    康產生危害，本案製造之偽藥數量非少，每包茶包所摻加之
    番瀉葉甘成分超過原訂標準值非少（每包平均14.4至33.6毫
    克），有上開檢驗報告在卷可查，如長期過量飲用造成副作
    用，實危害人體健康，復自扣案帳冊可知被告販賣之時間非
    短，惟其犯後坦承犯行，態度尚可，被告製造本案之「健美
    茶」販賣每鋁箔包（含20小包）代價為20至50元，業據被告
    及證人易侯美華、張鴻嘉等人陳述在卷，並有扣案如附表編
    號4 ～7 所示之估價單冊在卷可查，及尚無實際造成用藥人
    之危害等一切情形，量處如主文所示之刑。
六、按藥事法第79條第1 項規定「查獲之偽藥或禁藥，沒入銷燬
    之」，上開沒入銷燬規定，係列於藥事法第8 章「稽查及取
    締」內，而非列於第9 章之「罰則」，其性質應屬行政秩序
    罰，屬行政機關行政程序科罰之權限，法院自不得越權於判
    決內諭知沒入銷燬（92年度臺上字第2718號判決參照）。惟
    本案扣案如附表編號1 之茶包共計14萬4,000 小包，既係被
    告因犯製造偽藥罪所生之物，且為被告所有，業據其供承在
    卷，自應依刑法第38條第1 項第3 款之規定，宣告沒收之。
    又扣案如附表編號2 、3 所示之生產機、封口機各1 部為被
    告所有供製造偽藥所用，附表編號4 ～10所示之估價單7 本
    為被告所有供販賣偽藥所用，爰依刑法第38條第1 項第2 款
    之規定，宣告沒收之。至扣案如附表編號11、12之估價單內
    均記載94年1 月以前之交易內容，與本案無關，業經被告陳
    述在卷，且有該附表編號11、12估價單扣案可查，爰不予沒
    收之宣告。
七、被告雖辯稱本案扣案茶包係前案遭扣案後，經檢驗結果均係
    符合標準返還予伊之茶包等語。惟查，被告前雖因違反藥事
    法案件，經臺灣高雄地方法院檢察署檢察官以95年度偵續字
    第36號於95年6 月2 日緩起訴處分，然前開案件之物品業經
    該案實施搜索時即已扣押，且於本案97年4 月24日實行搜索
    時尚未曾返還被告，經本院調閱前開95年偵續字第36號偵查
    全卷（含扣押物品目錄清單）及本案搜索扣押（97年度聲搜
    字第726 號）卷宗確認無訛；且證人即承辦人員甲○○於本
    院證述本案扣押時並未看見扣案之茶包有何查封貼封條等語
    明確；參以被告於本院亦自承係於95年8 月21日接受訂單後
    ，始再為製造販賣等情，足認前案物品與本案所扣得之物品
    並無重複扣押，亦不相同，附此敘明。
據上論斷，應依刑事訴訟法第273 之1 第1 項、第299 條第1 項
前段，藥事法第82條第1 項，刑法第11條前段、第38條第1 項第
2 款、第3 款，判決如主文。
本案經檢察官丙○○到庭執行職務。
中    華    民    國    98    年    5     月    4     日
                  刑事第十庭  法  官  梁淑美
以上正本證明與原本無異。
如不服本判決應於收受本判決後10日內向本院提出上訴書狀，並
應敘述具體理由，如未敘述上訴理由者，應於上訴期間屆滿後20
日內補提理由書狀於本院（均須按他造當事人之人數附繕本）「
切勿逕送上級法院」。
中    華    民    國    98    年    5     月    5     日
                              書記官  林豐富
附錄本案論罪科刑法條：
藥事法第82條
製造或輸入偽藥或禁藥者，處10年以下有期徒刑，得併科新臺幣
1 千萬元以下罰金。
犯前項之罪，因而致人於死者，處無期徒刑或10年以上有期徒刑
，致重傷者，處7 年以上有期徒刑。
因過失犯第1 項之罪者，處3 年以下有期徒刑、拘役或科新臺幣
50萬元以下罰金。
第1 項之未遂犯罰之。
附表
┌──┬──────────────┬────────────┐
│編號│品  名                      │ 數量                   │
├──┼──────────────┼────────────┤
│ 1  │含超過原訂標準值之Sennosides│24箱，每箱內含300 條鋁箔│
│    │成分茶包                    │包，每一鋁箔包內含20包白│
│    │                            │色小包（每箱6000小包），│
│    │                            │共計14 萬4,000小包。    │
├──┼──────────────┼────────────┤
│ 2  │生產機                      │1台                     │
├──┼──────────────┼────────────┤
│ 3  │封口機                      │1台                     │
├──┼──────────────┼────────────┤
│ 4  │估價單冊（壹-1，蓬萊仙山）  │1本                     │
├──┼──────────────┼────────────┤
│ 5  │估價單冊（壹-2，林敏男）    │1本                     │
├──┼──────────────┼────────────┤
│ 6  │估價單冊（壹-4，和楓）      │1本                     │
├──┼──────────────┼────────────┤
│ 7  │估價單冊（壹-6，侯美華）    │1本                     │
├──┼──────────────┼────────────┤
│ 8  │估價單冊（壹-7，台芳公司）  │1本                     │
├──┼──────────────┼────────────┤
│ 9  │估價單冊（壹-8，和楓）      │1本                     │
├──┼──────────────┼────────────┤
│10  │估價單冊（壹-9，和楓）      │1本                     │
├──┼──────────────┼────────────┤
│11  │估價單冊（壹-3，林敏男）    │1本                     │
├──┼──────────────┼────────────┤
│12  │估價單冊（壹-5，愛生製藥）  │1本                     │
└──┴──────────────┴────────────┘


司法院資訊處製作；財團法人民間司法改革基金會備份。
